最高法院民事判決　　　　　　　九十四年度台上字第七七一號
　　上　訴　人　皇普建設股份有限公司
　　法定代理人　吳 家 德
　　訴訟代理人　郭 芳 宜律師
　　被 上訴 人　丙 ○ ○
　　　　　　　　乙 ○ ○
　　　　　　　　甲 ○ ○
　　　　　　　　丁○○○
　　共　　　同
　　訴訟代理人　蔡 文 生律師
上列當事人間請求損害賠償等事件，上訴人對於中華民國九十二
年十月二十二日台灣高等法院第二審判決（九十二年度上字第五
四五號），提起上訴，本院判決如下：
    主  文
上訴駁回。
第三審訴訟費用由上訴人負擔。
    理  由
本件被上訴人主張：伊於民國八十三年五月十三日與訴外人李樹
枝簽訂合作建築契約，約定由伊四人提供所有坐落台北縣汐止鎮
○○段一六四○、一六四一、一六四四地號之三筆土地（下稱系
爭土地）與李樹枝合建房屋，李樹枝並於八十四年九月十二日領
得台北縣政府工務局就前揭土地核發之建造執照。嗣八十六年五
月十四日兩造與李樹枝簽立協議書（下稱系爭協議書），由上訴
人繼受李樹枝於系爭合建契約之一切權利、義務，同時約定上訴
人若未於八十七年六月三十日前開工，應賠償伊新台幣（下同）
五百萬元。伊已依約將系爭土地上建物騰空點交予上訴人拆除，
惟上訴人迄今未依約開工，經函請上訴人依約履行未獲置理。爰
求為命上訴人給付五百萬元並加計法定遲延利息之判決（被上訴
人逾此部分之請求，經第一審為其敗訴之判決，未據其聲明不服
）。
上訴人則以：伊承受系爭合建契約權義，因其他地主蕭錦松、張
火、魏繼宗等人（下稱蕭錦松等人）未同意提供土地，故於系爭
協議書特別為第四條之約定，系爭協議書乃原合建契約訂立後之
特別約定，該第四條優先於原合建契約第十條之約定，且該協議
書第八條約定，係以於八十六年五月三十一日前已能取得全部地
主同意之合建契約為前提，其他地主拒絕與伊訂立合建契約，致
無法興建地上二十四層大樓，屬不可歸責事由，自無庸負遲延責
任，並得免除給付義務。兩造於其他地主拒絕與伊換定合建契約
後，曾與其他合建地主舉行多次協調會議，於八十八年五月二日
及八十九年七月九日之合建案會議中，分別同意變更完工日期及
變更建築執照改建十二層建物，不得請求伊賠償未依期限開工之
違約金五百萬元及遲延利息，倘伊應負賠償責任，被上訴人已收
受伊所給付建築保證金一百二十萬元，亦應扣除等語，資為抗辯
。
原審以：被上訴人於八十三年五月十三日與李樹枝簽訂合作建築
契約，提供系爭土地合建房屋，李樹枝並已於八十四年九月十二
日領得建造執照，已申報（核准）開工日為八十五年六月十日，
嗣八十六年五月十四日兩造與李樹枝簽立系爭協議書，由上訴人
繼受李樹枝就系爭合建契約之一切權利、義務。被上訴人已依約
將系爭土地上建物騰空點交上訴人，上訴人則於八十七年五月二
十六日僱工拆除前開建物，又八十六年五月三十一日之後，雙方
同意系爭協議書第四項部分作廢，其餘約定繼續有效；被上訴人
則在八十八年七月三十一日函請上訴人依約履行及給付未依限開
工賠償金五百萬元等情，為兩造所不爭。茲被上訴人主張：依系
爭協議書第八條約定，系爭工程應於八十七年六月三十日前開工
，惟上訴人迄未開工，應賠償五百萬元云云，上訴人則否認之，
兩造情詞各執。經查：按所謂開工，依台灣省建築管理規則第二
十六條規定，係指起造人會同承造人、監造人依本法規定向該管
主管建築機關申報開工，並在現地實施拆除原有房屋、整地、挖
地、打樁、從事安全措施等工程，但搭建工寮或設圍籬而無實際
工作者不得視為已開工。系爭土地於兩造簽訂系爭協議書前，業
由訴外人李樹枝於八十四年九月十二日領得建造執照，並申報（
核准）開工日為八十五年六月十日，有建造執照可稽，而兩造係
於李樹枝申報（核准）開工日後，始於八十六年五月十四日訂立
系爭協議書，復於協議書第七條約定開工日期為八十七年六月三
十日以前，第八條約定上訴人未於八十七年六月三十日開工，應
賠償被上訴人五百萬元，顯見系爭協議書所謂之開工，非李樹枝
向台北縣政府申報（核准）開工日。被上訴人之房屋，係於八十
七年五月二十六日拆除，而系爭工地只有工地的範圍圍圍籬，當
時同意合建部分地主的房屋拆除，不同意合建部分的房屋沒有拆
，其餘除了放樣申報開工外都沒有繼續動工等事實，為上訴人自
認無訛。可見系爭合建工程於李樹枝申報（核准）開工日，尚未
拆除被上訴人房屋，故申報開工並未以拆除舊屋為認定之標準，
上訴人雖於申報開工日以後之八十七年五月二十六日拆除被上訴
人之舊屋，但只有就工地施以圍籬，別無其他整地、挖地、打樁
、從事安全措施等工程，則依前開說明，仍不得視為已開工。被
上訴人主張：上訴人未依限於八十七年六月三十日開工云云，應
可採信。至於台北縣政府九十一年七月十日北府工建字第○九一
○四三三二九三號函稱：「本工程業已於八十五年六月十日申報
開工，且已完成舊有房屋拆除及整地等工程。」，係台北縣政府
因訴外人廖月鳳陳報系爭工程於申報開工後仍未動工請求撤照，
引用上訴人於九十一年六月十日（九一）皇北字第○六四號函之
說明函覆廖月鳳，其內容係重在表明系爭工程已申報開工，並未
記載上訴人是否有其他實際開工行為；上訴人亦自承除拆除房屋
及施加圍籬外，別無其他施工動作，自不得援前開函文作為上訴
人已開工之有利證明。再者，依建築技術規則規定，興建地上二
十四層建物，其建物之平均深度須達三十公尺以上，本件如其他
地主拒絕同意換定合建契約，合建土地全部面積，將因法定深度
不足，而無法達成合建二十四層建物目的，此有楊檔嚴建築師事
務所傳真函足據。兩造知悉蕭錦松等人迄未同意將彼等與李樹枝
之合建土地提供予上訴人合建，故於協議書內第四條約定，至八
十六年五月三十一日，不能取得全部地主同意合建時，被上訴人
應退還已收取之保證金及房租津貼，兩造間合建契約失效。惟蕭
錦松等人確未與上訴人達成合建房屋之協議，則兩造間合建契約
原應歸於消滅，但被上訴人仍於八十七年五月交付房屋由上訴人
拆除，以供合建，所收受之保證金及房租津貼，迄未退還上訴人
，上訴人亦表示，雙方有繼續合建之意思，所以合建契約仍有效
，僅第四條約定雙方事後已更改，更改內容即係會議檢討內容云
云，堪認兩造明知已不能依原合建契約興建地上二十四層建物，
但仍願繼續合建興建房屋。上訴人另表示系爭建築執照可申請變
更改為興建十二層之建物，則兩造明知當時未能取得全部地主同
意，猶為上開約定，足見雙方均有上訴人應解決未同意地主部分
之問題，合意如期於八十七年六月三十日開工，否則應賠償被上
訴人五百萬元。上訴人辯稱：因其他部分地主拒絕同意與其訂立
合建契約，致無法興建地上二十四層大樓，為不可歸責事由，自
可免除給付義務云云，亦無可採。至被上訴人由丙○○代理參加
八十八年五月二日及八十九年七月九日之合建會議，雖有：「本
合建大樓未能於九十一年六月三十日前完工交屋時，則地主得自
九十一年六月三十日後依約向皇普建設請求補貼房租。」、「本
合建案若張火、蕭錦松先生無法併入合建範圍時，同意變更為地
上十二層、地下二層大樓，若該二人併入時，以二十四層規劃建
造。……張火等二人若無法於一個月內達成共識時，則取十二層
建造案。」之決議，上開決議既未為開工期限變更之合意，亦未
免除上訴人依兩造系爭協議書第八條賠償原告五百萬元之責。查
本件兩造於系爭協議書第八條約定開工期限，並約定違反開工期
限之賠償金額，核屬以強制債務之履行為目的，確保債權效力所
定之強制罰，屬懲罰性違約金性質，上訴人未依限履行時，被上
訴人除得請求支付該違約金外，並得請求履行合建契約債務，或
不履行之損害賠償。又被上訴人與李樹枝簽定系爭合建契約時，
固有依建築法規申報開工限期之約定，惟並無實際開工興建期間
限制之約定，是以合建契約第二十條違約所指之約定違約事項，
顯未包括兩造於系爭協議書所稱違反「開工期限」在內，要無扣
除系爭合建契約第七條一百二十六萬元建築保證金之理。因而維
持第一審所為上訴人敗訴之判決，駁回其上訴，經核並無違誤。
上訴論旨，猶執前詞，就原審取捨證據、認定事實、解釋契約之
職權行使，指摘原判決為不當，求予廢棄，非有理由。
據上論結，本件上訴為無理由。依民事訴訟法第四百八十一條、
第四百四十九條第一項、第七十八條，判決如主文。
中    華    民    國  九十四  年    四    月  二十八  日
                      最高法院民事第七庭
                          審判長法官  許  朝  雄
                                法官  謝  正  勝
                                法官  劉  福  來
                                法官  鄭  玉  山
                                法官  吳  麗  女
      本件正本證明與原本無異
                                      書  記  官
中    華    民    國  九十四  年    五    月   十二   日
                                                      Ｋ
